臺灣雲林地方法院民事判決 
 111年度六簡字第216號
原      告  王仁宗  
訴訟代理人  林再輝律師
被      告  國家大第管理委員會

法定代理人  廖忠文(主任委員)


訴訟代理人  張滄智  
上列當事人間拆除附屬建物等事件，於中華民國111年7月26日言
詞辯論終結，本院判決如下：
    主  文
被告應將坐落雲林縣○○市○○段000000地號土地上如附圖雲林縣斗
六地政事務所111年6月15日土地複丈成果圖紅色斜線所示位置，
面積6.16平方公尺之附屬建物（化糞池）拆除，並將土地返還原
告。
被告應給付原告新台幣5,421元，及自民國110年5月3日起至清償
日止，按年息5%計算之利息，暨自民國110年4月24日起至交還上
開土地之日止，按月給付原告新台幣90元相當於租金之不當得利
。
原告其餘之訴駁回。
訴訟費用由被告負擔。
本判決得假執行。但被告如為原告預供擔保新台幣59,752元，得
免為假執行。
    事 實 及 理 由
壹、程序方面：被告經合法通知，未於言詞辯論期日到場，核無
    民事訴訟法第386條各款所列情，爰依原告聲請，由其一造
    辯論而為判決。
貳、實體方面：
一、原告起訴主張：
㈠、坐落雲林縣○○市○○段000000地號土地（下稱系爭土地）為原
    告所有。兩造前於民國106年間因被告之社區圍牆無權侵占
    使用系爭土地渉訟，後來兩造和解，被告同意拆除占用系爭
    土地之圍牆，有和解筆錄可稽。詎109年11月間系爭土地發
    現滲水及發出惡臭情形，於109年11月26日經雲林縣政府會
    同原告、第三人國泰營造股份有限公司、黎明工程顧問股份
    有限公司、小星星幼兒園、及被告等共同會勘系爭土地，於
    挖掘土地後，發現係被告管理之化糞池佔用系爭土地，並未
    經原告及原告前手之同意，屬無權占有，迭經原告請求被告
    拆除並返還土地，被告卻置之不理。為此，起訴請求被告返
    還無權占有之土地。
㈡、按無法律上之原因而受利益，致他人受損害者，應返還其利
    益。民法第179條定有明文。又按無權占有他人之土地，可
    能獲得相當於租金之利益，此為通常之觀念（最高法院61年
    台上字第1695號判例意旨參照）。被告無權占有原告所有系
    爭土地，無法律上原因受有使用土地之利益，原告因此無法
    有效利用土地，致受相當於土地租金之損失，自可向被告請
    求相當於租金之不當得利。又城市地方之房屋租金及建築房
    屋之基地租金，依土地法第97條第1項規定，以不超過土地
    及其建築物申報價額年息10%為限；復租金之請求權5年間不
    行使而滅，民法第126條定有明文；又無法律上之原因而得
    相當租金之利益，致他人受有損害，如該他人之返還利益請
    求權已逾租金短期消滅時效之期間，對於相當已罹消滅時效
    之租金利益，不得依不當得利之法則，請求返還，最高法院
    65年度第5次民事庭會議可參。
㈢、系爭土地遭被告占用埋設化糞池，占用面積6.16平方公尺，
    土地申報地價為每平方公尺2,200元，依土地法第105條準用
    同法第97條規定以土地申報地價年息10%計算，原告起訴日
    為110年4月23日，則自起訴日回溯5年期間相當於租金之利
    益，即自105年4月22日起至110年4月23日止，以系爭土地之
    申報地價10%計算被告應給付原告相當租金之不當得利為
　　6,776元【計算式：（6.16×2200×10%×5=6776，元以下四捨
    五入）】。
㈣、又查被告將系爭土地之化糞池拆除並將土地返還原告前，對
    系爭土地繼續無權占有，其所受之利益為占有使用土地之價
    值，依其性質不能返還，故應償還其價額，即相於租金之不
    當得利。從而，原告本於不當得利之法律關係，請求被告自
    110年4月24日起至拆除系爭地上之地上物，並返還系爭土地
    之日止，按月返還相當租金之不當得利，即每月得請求被告
    給付113元【計算式：（6.16×2200×10%÷12=113，元以下四
    捨五入）】。
㈤、聲明：⑴被告應將坐落雲林縣○○市○○段000000地號土地上如附
    圖所示紅色斜線所示位置，面積6.16平方公尺之附屬建物（
    化糞池）拆除，並將土地返還原告。⑵被告應給付原告新台
    幣5,421元，及自民國110年5月3日起至清償日止，按年息5%
    計算之利息，暨自民國110年4月24日起至交還上開土地之日
    止，按月於每月末日前給付原告113元之相當於租金之不當
    得利。⑶訴訟費用由被告負擔。
二、被告則未於最後言詞辯論期日到場，惟依其之前之陳述稱，
    化糞池現在已拆除，已經將源頭移至其他地方，只是原設施
    還在，這個不是我們要去處理的，原告應該去找建商處理。
三、得心證之理由：
㈠、原告主張其為系爭土地所有權人，而被告無權占有系爭土地
    如附圖所示紅色斜線部分，面積共6.16平方公尺之事實，業
    據原告提出系爭土地登記第一類謄本、現場照片、本院斗六
    簡易庭106年度六簡字第251號和解筆錄、雲林溪上游段污水
    截流-截流淨化工程會勘紀錄等件為證，並經本院於110 年7
     月15日、111年4月25日先後至現場勘驗系爭土地現況屬實
    ，並製有勘驗筆錄、現場照片、雲林縣斗六地政事務所111
    年6月15日土地複丈成果圖即附圖等件在卷可佐，堪信屬實
    。
㈢、按所有人對於無權占有或侵奪其所有物者，得請求返還之；
    對於妨害其所有權者，得請求除去之。民法第767 條第1 項
    前段、中段定有明文。次按以無權占有為原因，請求返還土
    地者，占有人對土地所有權存在之事實無爭執，而僅以非無
    權占有為抗辯者，土地所有權人對其土地被無權占有之事實
    無舉證責任，占有人自應就其取得占有係有正當權源之事實
    證明之（最高法院85年度台上字第1120號判決意旨參照）。
    又所謂正當權源，係指依法律規定或契約關係，物之所有權
    人有提供或容忍占有使用之義務而言。經查，本件被告所管
    理之系爭地上物占有原告所有系爭土地之事實，已如前述，
    而被告迄至本件言詞辯論終結時未能舉證證明其占有系爭土
    地有何法律上正當權源，故原告主張被告為無權占有一節，
    洵堪認定，原告請求被告應將占用系爭土地之地上物部分拆
    除，並將占用之土地返還原告，核屬有據。至於被告辯稱系
    爭地上物（化糞池）係原建商所蓋，應由建商拆除云云，惟
    上開化糞池之設施既由建商興建完成後交給社區住戶使用，
    應屬住戶全體所有，而依公寓大廈管理條例第38條第1項規
    定「管理委員會有當事人能力」，即明示管理委員會具有成
    為訴訟當事人之資格，得以其名義起訴或被訴，就與其執行
    職務相關民事紛爭有訴訟實施權。故公寓大廈社區倘因區分
    有人共有部分占用他人土地或致他人損害，而應由區分所有
    權人負排除、返還或其他給付義務時，管理委員會縱非給付
    義務之主體，亦應認被害人得基於程序選擇權及訴擔當法理
    ，選擇以管理委員會為被告起訴，而不必以區分所有權人全
    體為起訴對象，俾迅速而簡易確定私權，避免當事人勞力、
    時間、費用及有限資源之不必要浪費。（最高法院98年度台
    上字第790號民事判決參照）。本件既係涉及被告社區共用
    部分設施侵害排除之義務，應屬被告權責之一，被告即有代
    表全體住戶應訴，並有拆除系爭化糞池，將無權占用原告系
    爭土地返還予原告之義務，是被告上開所辯，要無可採。
㈣、末按，無法律上之原因而受利益，致他人受損害者，應返還
    其利益，民法第179條定有明文。又按無權占有他人之土地
    ，可能獲得相當於租金之利益，此為通常之觀念（最高法院
    61年台上字第1695號判例意旨參照）。被告無權占有原告所
    有系爭土地，無法律上原因受有使用土地之利益，原告因此
    無法有效利用土地，致受相當於土地租金之損失，自可向被
    告請求相當於租金之不當得利。又城市地方之房屋租金及建
    築房屋之基地租金，依土地法第97條第1項規定，以不超過
    土地及其建築物申報價額年息10%為限；復租金之請求權5年
    間不行使而滅，民法第126條定有明文；又無法律上之原因
    而得相當租金之利益，致他人受有損害，如該他人之返還利
    益請求權已逾租金短期消滅時效之期間，對於相當已罹消滅
    時效之租金利益，不得依不當得利之法則，請求返還，最高
    法院65年度第5次民事庭會議可參，是原告請求被告自起訴
    日起往回溯5年相當租金之不當得利，自屬有理。
㈤、查系爭土地遭被告占用埋設化糞池，占用面積6.16平方公尺
    ，而依系爭土地之第一類登記謄土地申報地價為每平方公尺
    1,760元(審理卷第8頁，原告誤載為2,200元），依土地法第
    105條準用同法第97條規定以土地申報地價年息10%計算，原
    告起訴日為110年4月23日，則自起訴日回溯5年期間相當於
    租金之利益，即自105年4月22日起至110年4月23日止，以系
    爭土地之申報地價10%計算，被告應給付原告相當租金之不
    當得利為5,421元【計算式：（6.16×1,760×10%×5=5,421，
    元以下四捨五入）】。又自110年4月24日起至交還上開土地
    之日止，被告應按月給付原告90元之相當於租金之不當得利
    。【計算式：（6.16×1,760×10%÷12=90，元以下四捨五入）
    】，合屬正當。
㈥、從而，原告依據民法第767條第1前段之法律關係，請求被告
    應將如附圖紅色斜線所示位置，面積6.16平方公尺之附屬建
    物（化糞池）拆除，並將土地返還原告，以及請求被告給付
    相當租金之不當得利，均屬有理由，爰判決如主文第1、2項
    所示，逾此範圍之請求，為無理由，應予駁回。　　
五、本件係依民事訴訟法第427 條第1 項規定適用簡易程序所為
    被告敗訴之判決，爰依同法第389 條第1 項第3 款之規定，
    依職權宣告假執行，並依同法第392 條第2 項，依職權為被
    告預供擔保，得免為假執行之宣告。
六、本件事證已臻明確，兩造其餘攻擊防禦方法及舉證，經核均
    與本件判決結果不生影響，爰不一一贅述，附此敘明。
七、訴訟費用負擔之依據：民事訴訟法第78條規定。
中　　華　　民　　國　　111 　年　　8 　　月　　9 　　日
                      斗六簡易庭
                                  法  官　陳定國
以上正本證明與原本無異。
如不服本判決，應於送達後20日內，向本院斗六簡易庭提出上訴
狀並表明上訴理由，如於本判決宣示後送達前提起上訴者，應於
判決送達後20日內補提上訴理由書（須按他造人數附繕本）。
中　　華　　民　　國　　111 　年　　8 　　月　　9 　　日
                                  書記官  黃鷹平